【裁判字號】    89,台上,7386
【裁判日期】    891207
【裁判案由】    違反毒品危害防制條例
【裁判全文】
最高法院刑事判決                              八十九年度台上字第七三八六號
    上  訴  人  甲○○
右上訴人因違反毒品危害防制條例案件，不服台灣高等法院中華民國八十九年九月三
十日第二審更審判決（八十九年度上更(二)字第七八八號，起訴案號：台灣基隆地方法
院檢察署八十八年度偵字第一四五二號），提起上訴，本院判決如左：
    主  文
原判決撤銷，發回台灣高等法院。
    理  由
本件原判決認定上訴人甲○○因有吸毒惡習，於民國八十八年二月十三日，在苗栗縣
苗栗市某路邊，以一錢（約三點七五公克）新台幣（下同）一萬二千元之價格，向不
詳姓名綽號「白狼哥」者購入第一級毒品古柯鹼，以備供己吸用，並當場給付購毒款
，雙方約定再行聯絡毒品交付之時、地，至同月二十三日中午十二時左右，始由「白
狼哥」之手下（姓名年齡不詳）在桃園縣中壢市○○路十二巷五號四樓之一上訴人之
租屋處，交付上開毒品。然因數量超出本身短期毒品之施用量，上訴人除取部分非法
吸用外，復萌販賣營利意圖，以其所有置於上址住處之電子磅秤、分裝夾鏈袋，將古
柯鹼（驗後淨重一三○點九五公克）分裝處理，並分別藏置而持有，擬日後伺機售賣
圖利。嗣經警方於翌（二十四）日零時許，在同市○○路一之一號前，在上訴人身上
查獲古柯鹼一包（毛重四公克），旋在其上開租屋處查獲古柯鹼三包（毛重一三點六
公克）及上訴人所有供犯罪預備之電子磅秤一個、分裝夾鏈袋一百一十五個；又於同
市○○路五十一號對面公園角落，查獲上訴人藏置之古柯鹼四包（毛重一一八點四公
克）等情。因而撤銷第一審不當之判決，改判論處上訴人意圖販賣，而持有第一級毒
品（累犯）罪刑。固非無見。
惟查：(一)原判決係以上訴人所有之古柯鹼淨重多達一三○點九五公克，供其自用而有
餘，乃認其應有販賣意圖。然上訴人於偵審中一再辯稱僅在其身上及租屋處查獲之四
包古柯鹼係其所有，另在中壢市○○路五十一號對面公園查獲之四包古柯鹼，則係綽
號「石頭」向「白狼哥」所購買，而託其暫為收受保管等語；證人即警員王志宏於原
審亦證稱上訴人在警訊確曾指該四包毒品係「石頭」所有（見原審更(二)卷第五十五頁
背面）。是上訴人此項辯詞之真實性與其本件犯罪成立與否之判斷，至有關係。原審
亦認對此有詳查必要，而依卷附石志誠（即綽號「石頭」之姓名）之口卡片等資料上
所載住址，予以傳訊，雖石某未據到庭，原審未待依法予以拘提到案，詳加釐清，即
以石某對上訴人所犯本罪有刑事案件之利害關係，殊無承擔扣案古柯鹼係其所有可能
，逕認無再行傳訊必要，其就同一證據首認有調查必要，復於該證據調查職責未盡之
前，又認無調查必要，予以摒棄，不無前後矛盾，而難昭折服。且原判決理由內另以
證人林乙衛到庭供證否認曾向上訴人購買毒品，乃認上訴人無該販賣毒品犯行（見原
判決理由二之(五)）。則該林乙衛於上訴人被訴販賣毒品罪，同屬刑事案件之利害關係
，而難以期待其坦承向上訴人購買毒品可能。原判決於此既採信證人林乙衛之證言，
為有利於上訴人之判斷，而於相同情形，卻無待於該證人石志誠到庭供證，即予預斷
，謂其無承擔扣案古柯鹼係其所有可能，認無再予傳訊必要，此項證據之取捨論斷
，先後齟齬難認為適法。(二)有罪判決書之事實一欄，為判斷其適用法令當否之準據，
法院應將依職權認定與論罪科刑有關之事實，翔實記載，然後於理由內逐一說明其憑
以認定之證據，並使事實認定與理由說明，互相適合，方為合法。倘事實認定與理由
說明，不相一致，或事實與理由欄內之記載，前後齟齬，按諸刑事訴訟法第三百七十
九條第十四款後段規定，均屬判決理由矛盾之當然違背法令。原判決於理由內謂「上
訴人於警偵訊坦承八十七年十一月初開始吸海洛因，都是摻在香煙內吸食，最後一次
為八十八年二月二十三日中午十二時，每日用一次至二次云云，並經檢察官另案聲請
觀察勒戒，足徵上訴人確有施用古柯鹼之行為」等語。其先係指上訴人坦承施用海洛
因，嗣又認其確有施用古柯鹼行為，已嫌前後不一。且原判決先謂上訴人原為自行施
用之需而一次購入多量古柯鹼，不無可能。嗣又以查獲古柯鹼淨重多達一三○點九五
公克，其自用有餘，當非僅供上訴人一己施用，乃認其應有販賣意圖（見原判決第十
一面），致論斷先後矛盾。又原判決事實認扣案電子磅秤一個及分裝夾鏈袋一百一十
五個，係上訴人所有供犯罪預備之物，理由內則謂該分裝夾鏈袋一百一十五個，係上
訴人供意圖販賣毒品犯罪之用，其事實認定與理由之論述亦不相一致。(三)按刑事訴訟
法第九十五條第一款規定：「訊問被告應先告知犯罪嫌疑及所犯所有罪名。罪名經告
知後，認為應變更者，應再告知。」此乃被告在刑事訴訟法上應受告知之權利，為行
使防禦權之前提，屬於人民依憲法第十六條所應享有之訴訟基本權，旨在使被告能充
分行使防禦權，以避免突襲性裁判之發生，而維審判之公平。故法院如就起訴效力所
及之事實，認為被告所犯罪名有所增加或變更，即應於審判期日或之前踐行告知之程
序；否則如於辯論終結後，逕行以新增或變更之罪名，論處罪刑，即與上開規定不合
，亦違背憲法第八條第一項所稱「非由法院依法定程序不得審問處罰」之規定，實已
剝奪被告所應享有憲法上正當法律程序之保障，自應認該判決為違法。本件原審於八
十九年九月二十日進行審判程序，其筆錄固記載「審判長法官先對被告告知其犯罪之
嫌疑及所犯所有罪名」，而於其下括弧內則註明「詳如原審判決書所載」（見原審上
更(二)卷第九十五頁）。但本件一審判決就上訴人之犯行，係依販賣第二級毒品罪論科
，且原審於該審判期日調查證據完畢，行辯論程序請公設辯護人為上訴人辯護前，雖
曾諭知變更起訴法條為販賣第一級毒品古柯鹼（見同上卷第一○一頁），然其告知時
間係在訊問被告之後，行辯論之時，與上開規定已有不符，且所告知之罪名與其嗣後
變更之罪名不同，難認已盡上開罪名變更之告知義務。原判決變更起訴法條，論以上
訴人意圖販賣，而持有第一級毒品罪刑，未於審判期日告知此項變更之罪名，其程
序之踐行與上開告知義務之規定有悖，其判決為違背法令。以上或係上訴意旨所指摘
，或為本院得依職權調查之事項，應認原判決仍有撤銷發回更審之原因。原判決不另
諭知無罪部分，基於審判不可分之原則，併予發回。
據上論結，應依刑事訴訟法第三百九十七條、第四百零一條，判決如主文。
中      華      民      國    八十九    年     十二     月      七      日
                              最高法院刑事第五庭
                                  審判長法官  紀  俊  乾
                                        法官  黃  正  興
                                        法官  陳  東  誥
                                        法官  張  春  福
                                        法官  韓  金  秀
      右正本證明與原本無異
                                              書  記  官
中      華      民      國    八十九    年     十二     月     十二     日


司法院資訊處製作；財團法人民間司法改革基金會備份。
